【裁判字號】    97,上易,2825
【裁判日期】    971231
【裁判案由】    詐欺等
【裁判全文】
臺灣高等法院刑事判決                97年度上易字第2825號
上  訴  人
即  被  告  乙○○
上列上訴人，因詐欺等案件，不服臺灣臺北地方法院97年度易字
第1923號，中華民國97年10月9 日第一審判決（起訴案號：臺灣
臺北地方法院檢察署97年度偵字第5323號）提起上訴，本院判決
如下：
    主  文
上訴駁回。
    事  實
一、乙○○於民國（下同）96年10月12日下午5 時許，在臺北市
    中山區○○○路○段176號「民生貿易大樓」前，見甲○所有
    手提包一只（內含現金新臺幣七萬多元及支票一紙，支票之
    發票日期：96年9月30日、票號：ＵＡ0000000號、發票人：
    坤金實業股份有限公司、面額：新臺幣（下同）十萬零二千
    元）遺失在地上，竟意圖為自己不法之所有，於拾起後侵占
    入己。乙○○明知其非上開支票持有及使用人，無法兌現該
    支票，竟另行意圖為自己不法所有，於96年10月29日，佯以
    「魏淑琴」之名義向寶鑑興業股份有限公司（下稱寶鑑公司
    ）訂購健康食品一批，價額共計新臺幣十萬零二千四十元，
    致寶鑑公司陷於錯誤，誤以為確係「魏淑琴」之人訂貨且係
    以支票支付貨款，於96年10月31日下午4 時許，在臺北市○
    ○○路○ 段148號1樓前，由公司經理李紀毅前來，將該批健
    康食品交付乙○○，並收取上開支票。嗣李紀毅於96年11月
    1日下午2時30分許，持上開支票至臺北市松山區○○○路○
    段217 號聯邦商業銀行股份有限公司東臺北分行（下稱聯邦
    銀行東臺北分行）提示時，因坤金實業股份有限公司已撤銷
    付款委託，而未獲兌現，寶鑑公司始知受騙。
二、案經臺灣臺北地方法院檢察署檢察官自動檢舉偵查起訴。
    理  由
甲、證據能力之說明：
一、按，被告以外之人於審判外之言詞或書面陳述，除法律有規
    定者外，不得作為證據；又被告以外之人於審判外之陳述，
    雖不符合同法第159條之1至第159條之4規定，但經當事人於
    審判程序同意作為證據，法院審酌該言詞陳述或書面陳述作
    成時之情況，認為適當者，亦得為證據。當事人、代理人或
    辯護人於法院調查證據時，知有第159條第1項不得為證據之
    情形，而未於言詞辯論終結前聲明異議者，視為有前項同意
    ，刑事訴訟法第159條第1項、第159條之5，分別定有明文。
二、本案所引用各該被告以外之人於審判外陳述（包含書面陳述
    ），雖屬傳聞證據，惟當事人於準備程序及審判期日中，均
    表示同意作為證據方法而不予爭執，且迄至言詞辯論終結前
    亦未再聲明異議，本院審酌上開證據資料製作時之情況，尚
    無違法不當及證明力明顯過低之瑕疵，亦認為以之作為證據
    應屬適當，揆諸前開規定，爰依刑事訴訟法第159條之5規定
    ，認前揭證據資料，均有證據能力。
乙、實體方面：
一、訊據上訴人即被告（下稱被告）乙○○，矢口否認有何侵占
    遺失物或詐欺取財犯行，先後辯稱：其與「魏淑琴」在醫院
    擔任義工時相識，當天「魏淑琴」向其表示臨時有事，要其
    幫她收東西，並將上開支票交給其，其就將上開支票交付來
    送貨之李紀毅，並代為收受貨物，不知道上開支票的來歷，
    後來「魏淑琴」有到被告工作地點取貨，當時其老闆娘賴龍
    珠（即賴瑞珠）也有看到，其從來沒有去過民生東路二段，
    並未侵占上開支票，也沒有詐騙他人云云。惟查：
(一)被害人即證人甲○於96年10月12日下午五時許，在臺北市中
    山區○○○路○段176號「民生貿易大樓」前，不慎將手提包
    一只（內含現金七萬多元及支票一紙，支票發票日期：96年
    9月30日、票號：ＵＡ0000000號、發票人：坤金實業股份有
    限公司、面額：十萬零二千元）遺失在地，後遭一名騎乘腳
    踏車經過女子撿拾侵占等情，業據證人甲○於警詢中指稱：
    「我於96年10月12日下午5時5分許，在臺北市○○區○○路
    2段176號前，遺失黑色皮包內有新臺幣七萬多元和現金支票
    一張」等語（偵字第24038 號卷12至13頁）；復於偵查結證
    ：「當時是我發現包包不見後，回去我經過的地方找，警衛
    就先調大樓內的錄影畫面發現我沒帶包包，又再調大門外的
    錄影畫面，才看到我掉在外面地上，後來有一騎單車短髮女
    子撿走我包包，包包裡面就有那張支票」等語（偵字第5323
    號卷8 頁）。證人即「民生貿易大樓」警衛蘇益銘於偵查中
    結證稱：「因當時總幹事說甲○的東西不見，請他上來跟我
    一起看錄影畫面，看是否他自己拿著弄丟，我看到一女子騎
    腳踏車在大樓門口停一下，人走去陳的車後撿一黑色東西放
    在腳踏車上就騎走了」等語（偵字第5323號卷15至16頁），
    堪信甲○前揭所述為真實，而可採信。
(二)被告雖矢口否認其為該騎乘腳踏車撿拾侵占上開手提包女子
    。惟被告於偵查中與證人甲○、蘇益銘當庭對質，甲○結證
    稱：「百分之七十確定是她」、「有看到她的側面，當時髮
    型比現在稍微短一點，我唯一不能確定的是正面臉孔，但側
    面及身材、髮型都相同，只是頭髮現在比較長」等語（偵字
    第5323號卷19至20頁），證人蘇益銘結證稱：「身材相似，
    約百分之七十至八十可確定是她」等語（同卷19至20頁）。
    證人甲○復於原審中結證稱：「我在監視錄影器看到的人與
    被告約百分之七十相似，髮型也是一樣，當時還有另一名保
    全看到，他也有去作證」、「當時是穿一身運動服褲裝，監
    視器是黑白的，所以無法分辨顏色，髮型也是直髮，身形是
    瘦小的」等語（原審卷45頁）。雖監視錄影畫面經證人蘇益
    銘於偵查中表示已經消磁而無從勘驗等語（偵字第5323號卷
    15至16頁），然證人甲○自警詢、偵查至原審及證人蘇益銘
    於偵查中均可明確指出該名騎乘腳踏車之女子與被告外型百
    分之七十至百分之八十相似，前後供詞相互亦無矛盾之處。
    參以證人於偵查中所指該名女子騎乘腳踏車一事，被告於該
    案偵查中辯稱：平常交通工具是公車，在板橋才會騎腳踏車
    云云（偵字第5323號卷20頁），證人即當時工作雇主賴瑞珠
    於原審時卻證稱：（被告是如何來上班？）有時候騎腳踏車
    等語，已見被告畏罪心虛而飾詞之情；再佐以本件是因被告
    持上開支票支付貨款而查獲，被告稱支票來源是「魏淑琴」
    之人，其雇主有見過「魏淑琴」云云，然偵查中依被告所提
    出與「魏淑琴」之電話聯繫資料，經查證結果，根本並無其
    所指「魏淑琴」之人。甚且證人賴瑞珠於原審時亦證稱並未
    見過被告所稱之人，顯見「魏淑琴」之人為被告所虛構（此
    部分詳後述）；綜上，在在顯見證人甲○、蘇益銘前揭證述
    被告為騎乘腳踏車侵占遺失手提包之人，確係真實可採。
(三)寶鑑公司於96年10月29日接獲自稱「魏女士」之電話，訂購
    健康食品一批，寶鑑公司之經理即證人李紀毅旋於96年10月
    31日下午4時許，依約前往臺北市○○○路○段148號1樓前，
    將健康食品一批交付予被告，被告則交付證人李紀毅上開支
    票一紙，嗣李紀毅於96年11月1日下午2時30分許，持上開支
    票至聯邦銀行東臺北分行提示時，因存款餘額不足未獲兌現
    等情，業據被告於警詢、偵查及原審中坦認無訛，並經證人
    李紀毅於警詢、偵查及原審中指訴甚明，且有客戶資料卡、
    送貨單、上開支票影本及支票撤銷付款委託申請書各一件在
    卷可稽（偵字第24038號卷17、18頁、37之1及38之1 頁），
    堪信為真實。被告雖辯稱係友人「魏淑琴」向寶鑑公司訂貨
    ，並將上開支票交付，要其支付貨款並代為收貨云云。然依
    附卷送貨單，被告於收貨當時是簽署「鄭小姐」，衡情被告
    應簽署「蘇小姐」，而非「鄭小姐」，何以簽署「鄭小姐」
    ，實與常情不符，且其掩飾一己真實身分動機，更啟人疑竇
    。另被告自警詢、偵查至原審中均無法清楚交代「魏淑琴」
    年籍資料或聯絡方式，以供查考，而偵查中依其所述與「魏
    淑琴」聯繫電話，經查證結果申辦人卻為楊偉賢，該人已於
    95年2月4日死亡（偵字第24038 號卷47、48頁），其辯稱當
    時雇主賴瑞珠曾見過「魏淑琴」，惟證人賴瑞珠於原審中結
    證稱：「交貨當時我沒有在場」、「她說她還要拿去給別人
    ，因為那些東西不是她自己要的，是一個在做義工的阿姨要
    的，她說她幫她拿的」、「事後有一天她沒有來上班，隔天
    她來的時候，我問她為何沒有來上班，她說她被押在警察局
    一個晚上，她才說那張支票的事情，她說那張支票是她阿姨
    的，她說可能是那個阿姨跟她們公司的人串通陷害」、「她
    只有說她作義工時認識的阿姨」、「沒有提過她姓鄭」、「
    也沒有對外自稱鄭小姐」、「沒有看過有人到公司拿貨，也
    沒有看過有人交支票給被告」、「有時候騎腳踏車上班」、
    「被告任職期間完全沒有人到公司」找她等語（原審卷46至
    48頁）。顯見證人賴瑞珠之證詞，不僅與被告所辯均不相符
    ，亦無法證明確有「魏淑琴」前來取貨或交付支票之事。
(四)況證人賴瑞珠於原審中另結證稱：「大約去年九月、十月的
    時候，是在聊天的時候聽她說，她有去拿什麼東西，問我們
    要不要一瓶，好像是黑骨雞的東西，我說我不要，我不記得
    是多少錢，好像講兩千多元，我說太貴我不要」、「應該是
    在之後一、兩天的事」等語（原審卷46頁），可知被告曾在
    證人李紀毅送貨後一、二天即向證人賴瑞珠兜售該批健康食
    品，則如被告係代「魏淑琴」收貨，自應將貨品交付「魏淑
    琴」，怎可擅自向他人兜售？此情實與單純代人收貨付款之
    常情迥異。綜上論述，本件實係被告撿拾侵占被害人甲○之
    支票後，明知並非該開支票持有及使用人，根本無法兌現該
    支票，所以才佯以「魏淑琴」之名向寶鑑公司訂貨，並以上
    開支票支付貨款，以圖詐取該公司之健康食品，並據以轉售
    牟利，被告自有詐欺之行為及不法所有之意圖，甚為明確，
    被告前揭所辯，無非臨訟杜撰之詞，不足採信。被告於本院
    再請求傳喚賴瑞珠作證，但該證人已於原審證稱甚詳在卷，
    核無必要。被告另請求函查其受李紀毅強押之報案紀錄，但
    此與本案犯行，並無直接關連，核無必要。從而，本件事證
    明確，被告上開犯行，均堪認定，自應依法論科。
二、核被告就犯罪事實前段所為，係犯刑法第337 條侵占遺失物
    罪。就事實欄後段所為，係犯刑法第339條第1項詐欺取財罪
    。就詐欺取財罪部分，起訴書雖認被告與「魏淑琴」係共犯
    ，惟「魏淑琴」之人應係被告唯恐洩漏自己身分而編纂，為
    實施詐術之手段，已如前述，故起訴書此部分事實之認定，
    容有未洽。被告所犯上開二罪，犯意個別，行為有異，應予
    分論併罰。原審經審理結果，認被告罪證明確，因而適用刑
    法第337條、第339條第1項、第42條第3項前段、第41條第1
    項前段、第51條第10款前段，刑法施行法第1條之1等規定，
    並審酌被告為貪圖利益，侵占他人遺失物，且將侵占物品之
    上開支票，向寶鑑公司詐取貨物，使被害人甲○及寶鑑公司
    均受有損害，且於犯罪後否認犯行，並設詞影響偵辦方向，
    惟斟酌其生活狀況，本件主要係因一時思慮不週，驟起貪念
    ，且於犯罪後已將收取之部分貨物歸還寶鑑公司，有退還貨
    物證明一件在卷可參（偵字第24038 號卷37頁）等一切情狀
    ，分別就侵占、詐欺部分，各量處罰金新台幣一萬元，有期
    徒刑四月，並各諭知易服勞役及易科罰金之折算標準，以示
    懲儆。經核其認事用法尚無違誤，量刑亦屬允當，被告提起
    上訴，否認上開犯罪，核非可取，自為無理由，應予駁回。
據上論斷，應依刑事訴訟法第368條，判決如主文。
本案經檢察官張熙懷到庭執行職務。
中    華    民    國    97    年    12    月    31    日
                  刑事第十四庭審判長法  官  陳志洋
                                    法  官  梁耀鑌
                                    法  官  蔡聰明
以上正本證明與原本無異。
不得上訴。
                                    書記官  陳建邦
中    華    民    國    97    年    12    月    31    日
刑法第337條：
意圖為自己或第三人不法之所有，而侵占遺失物、漂流物或其他
離本人所持有之物者，處5百元以下罰金。
刑法第339條：
意圖為自己或第三人不法之所有，以詐術使人將本人或第三人之
物交付者，處5年以下有期徒刑、拘役或科或併科1千元以下罰金
。
以前項方法得財產上不法之利益或使第三人得之者，亦同。
前二項之未遂犯罰之。


司法院資訊處製作；財團法人民間司法改革基金會備份。
